【裁判字號】    99,消債更,20
【裁判日期】    990426
【裁判案由】    更生程序
【裁判全文】
臺灣嘉義地方法院民事裁定            99年度消債更字第20號
聲  請  人
即  債務人  甲○○
上列當事人因消費者債務清理事件聲請更生，本院裁定如下：
    主  文
債務人甲○○自中華民國九十九年四月二十六日十二時起開始更
生程序。
命司法事務官進行本件更生程序。
    理  由
一、按債務人不能清償債務或有不能清償之虞者，得依本條例所
    定更生或清算程序，清理其債務，消費者債務清理條例第3
    條定有明文。再按債務人與金融機構協商成立者，不得聲請
    更生或清算；債務人無擔保或無優先權之債務總額未逾新臺
    幣1,20 0萬者，於法院裁定開始清算程序或宣告破產前，得
    向法院聲請更生；法院開始更生程序之裁定，應載明其年、
    月、日、時，並即時發生效力，復為同條例第151條第5、6
    項，第42條第1項及第45條第1項所明定。
二、本件聲請人即債務人主張：其有不能清償債務情事，於消費
    者債務清理條例實施後，曾以書面向最大債權銀行即台灣乙
    ○銀行（以下稱乙○銀行）提出協商之申請，然聲請人現無
    任何財產，每月收入約新臺幣（下同）31,000元，且每月必
    要生活及扶養開支共29,000元，實無力負擔乙○銀行所提出
    之協商條件，且債務人尚有保證債務，上開保證債務亦未列
    入協商之範圍，債務人協商不成立而有不能清償債務之情事
    ，又債務人之無擔保或無優先權債務總額未逾1,200萬元，
    復未經法院裁定開始清算程序或宣告破產，為此爰依消費者
    債務清理條例提出本件更生之聲請等語。
三、本院之判斷：
(一)、債務人聲請意旨雖主張其欠負金融機構無擔保債款計：乙○
    銀行信用卡及信用貸款194,128元；遠東商業銀行信用卡款
    53, 122元；京城商業銀行保證債務2,533,000元，總計金融
    機構無擔保債務2,780,250元云云，並提出財團法人金融聯
    合徵信中心當事人綜合信用報告為證。然查，債務人擔任第
    三人泳宏企業有限公司之連帶保證人向京城銀行借款2筆，
    本金均為200萬元之債務，目前第三人泳宏公司已未再依約
    繳款，上開債務亦未設定抵押權乙節，有京城銀行99年4 月
    12日民事陳報狀、工商貸款契約書、連帶保證書影本在卷可
    查。又京城銀行對上開債務均已取得民事確定判決為執行名
    義，有本院98年度訴字第49號、98年度訴字第50號民事判決
    影本可參，依判決主文所示債務人對京城銀行之連帶保證債
    務應為3,419,593元（1,833,3 33+1,586,260=3,419,593）
    ，則債務人欠負金融機構無擔保債款總額合計應為3,666,
    843元（194,128+53,122+ 3,419,59 3=3,666,843）。
(二)、債務人於消費者債務清理條例施行後，曾以書面向最大債權
    金融機構即乙○銀行就債務請求協商債務清償方案，乙○銀
    行提出期數90期、利率5%、每月償還3,192元之償還方案，
    而債務人因上開協商方案未納入債務人對京城銀行之保證債
    務，致協商不成立等情，有債務人提出之前置協商不成立通
    知書在卷可稽。又債務人對京城銀行之債務屬於保證債務，
    依據前置協商規定，無法納入前置協商範圍乙節，則有京城
    銀行99年3月10日陳報狀可參。債務人既與乙○銀行進行協
    商，堪信已符合與最大債權金融機構踐行前置協商程序而不
    成立之情形。
(三)、債務人主張其任職於高益企業股份有限公司，每月平均收入
    約31,000元，復於99年4月13日以陳報狀提出其98年1月至12
    月薪資明細表為證，據以計算債務人每月平均收入為30,5
    65元（計算式：31,330+29,805+30,750+30,860+30,144+30,
    688+31,230+27,944+30,755+30,940+30,866+31,464=366,77
    6；366,776/12=30564.67；小數點以下四捨五入），是債務
    人每月平均收入應認定以30,565元。
(四)、債務人主張其負擔每月必要支出計：個人生活費（三餐）
    6,000元、交通費（油資及維修）1,000元、雜費（含水電費
    、瓦斯費、及家用花費）1,000元、電話費1,000元、扶養費
    部分：配偶許又云8,000元、子女呂捷語3,000元、子女呂宇
    航3,000元、子女呂晨豪3,000元、子女呂晨誌3,000元，共
    29,000元等情。經查：
１、債務人雖臚列各項每月生活支出費用為上開主張，惟債務人
    之主張，未能據其提出全部基本生活開銷憑證，尚難遽認為
    真實。況消費者債務清理條例之立法目的，乃為期能迅速清
    理消費者之債務，保障其生存權，並兼顧債權人之利益，而
    達維持經濟秩序及安定社會之效，而非在使債務人恣意消費
    所造成之債務，轉嫁予債權人負擔。為避免債務人與債權人
    達成清償協議後，仍為鉅額消費或作奢侈性、浪費性之商品
    或服務消費，而濫用更生或清算程序以規避其應負擔之償還
    責任，法院於審查債務人每月必要生活支出時，自應以能維
    持個人基本生存之必要費用為限。本院考量生活費用支出單
    據之收集本屬不易，且參酌內政部於98年9月21日以台內社
    字第0980173621號公告之99年度臺灣省低收入戶最低生活費
    ，每人每月9,829元，係按照政府公布最近1年平均每人消費
    支出（包含食品費、衣著鞋襪費、「房租」水電費、家居管
    理費、醫療保健費、交通通訊費、娛樂教育費及雜項支出）
    60％訂定，已足以維持個人基本生存，認每人每月必要生活
    費用，在無詳細單據可供佐證之情形下，應以上開數額即9,
    829元為上限。再查，債務人目前所居住之「嘉義市仁義新
    村28號5樓之1」房屋乃債務人兄長呂倪毓出借予債務人全家
    居住，毋需支付租金乙節，有債務人呈報狀、調查程序筆錄
    及建物登記謄本在卷可參。而內政部公告之上開99年度臺灣
    省低收入戶最低生活費每人每月9,829元，係包含「房租」
    支出，已如前述，是本院依上開標準計算債務人必要生活費
    用時，如債務人無支出房租之必要，自應將房屋租金扣除方
    屬合理。本院審酌房租支出以每人每月2,000元為合理，扣
    除後，必要生活費用為每人每月7,829元。
３、再查，債務人與配偶許又云之雙胞胎子女呂晨豪、呂晨誌於
    98年8月24日出生，現年未滿1歲，有戶籍謄本在卷可憑，債
    務人配偶若外出工作，勢必額外支出2名子女之保母費用，
    而債務人配偶工作所得又未必高於2名子女之保母費用，是
    債務人主張其配偶許又云需在家照顧養育子女，且無財產足
    以維持生活，需由債務人扶養等情，業據提出財政部台灣省
    南區國稅局綜合所得資料清單、財產歸戶資料清單為證，自
    堪信為真實。又債務人主張其配偶之扶養費為每月8,000元
    云云，未能提出證據加以證明，本院認參酌上開標準，認亦
    應以每月7,829元計算之。
４、又債務人主張需負擔子女呂晨豪、呂晨誌每月各30,00元之
    扶養費，用以購買購買嬰幼兒用品（如奶粉、尿布）之需乙
    節，已屬偏低，自應准許。
５、至於債務人主張支出另二名子女呂捷語、呂宇航扶養費每月
    各3, 000元云云。惟查，呂捷語、呂宇航分別為89年、92年
    生，現年為9歲、6歲，為債務人與前妻陳幸先所生子女，債
    務人與前妻已於98年11月17日離婚，目前呂捷語、呂宇航與
    債務人前妻陳幸先同住於彰化縣彰化市等情，業據債務人於
    本院調查時陳述明確，且有戶籍謄本可佐。又債務人於本院
    調查時陳稱：「我每個月固定匯五千元給我前妻」等語，及
    參酌債務人所陳報之帳戶明細，可見債務人實際支出呂捷語
    、呂宇航扶養費用僅為每月5,000元，故本院認應以每月共
    5,000元認定方符合真實。
６、依上述標準計算，聲請人每月生活必要支出及扶養費共計
    26,658元（7,829+7,829（配偶之扶養費）+3,000*2（子女
    呂晨豪、呂晨誌之扶養費）+5,000（子女呂捷語、呂宇航之
    扶養費）＝26,658）。債務人每月平均收入為30,565元，扣
    除生活必要支出及扶養費用26,658元後，僅剩餘3,907元得
    用以清償債務。
７、查債務人之債務總額為3,666,843元，已如前述，縱然不計
    算利息及違約金等費用，以債務人之經濟能力仍需約939個
    月，即超過78年方得以償還完畢（計算式：3,666,843/3,90
    7＝938.53月；938.53/12=78.21年）。以債務人現年34歲論
    之，清償之期已逾法定退休年齡，實難期待債務人有清償債
    務之可能，是債務人主張其有不能清償之情事，核屬有據。
四、綜上所述，債務人有不能清償債務之情事，可以認定，又其
    所負無擔保或無優先權之債務，並未逾1,200萬元，且未經
    法院裁定開始清算程序或宣告破產，復查無消費者債務清理
    條例第6條第3項、第8條或第46條各款所定駁回更生聲請之
    事由存在，聲請人聲請更生，洵屬有據，應予准許，並依首
    開規定命司法事務官進行本件更生程序，爰裁定如主文。
中    華    民    國    99    年    4    月    26    日
                  民事第三庭  法    官  洪嘉蘭
上為正本係照原本作成
本件不得抗告。
本裁定已於民國99年4月26日12時公告。
中    華    民    國    99    年    4    月    26    日
                              書 記 官  陳昭煌

司法院資訊處製作；財團法人民間司法改革基金會備份。
